【裁判字號】    98,基簡,752
【裁判日期】    990330
【裁判案由】    償還購屋價差
【裁判全文】
臺灣基隆地方法院民事判決             98年度基簡字第752號
原      告  丙○○
被      告  乙○○
上列當事人間請求償還購屋價差等事件，本院於民國99年3月23
日言詞辯論終結，判決如下：
    主  文
被告應給付原告新臺幣貳拾壹萬捌仟陸佰元。
原告其餘之訴駁回。
訴訟費用新臺幣仟元由被告負擔，新臺幣貳佰拾元由原告負擔
。
本判決命被告給付部分得假執行；但被告如以新臺幣貳拾壹萬捌
仟陸佰元預供擔保，免為假執行。
    事實及理由要領
一、按訴狀送達後，原告不得將原訴變更或追加他訴，但擴張或
    減縮應受判決事項之聲明者，不在此限，民事訴訟法第436
    條2項、第255條第1項第3款定有明文。本件原告起訴時，原
    請求判決被告應給付原告新臺幣（下同）30萬元（即返還價
    差23萬元＋仲介報酬5萬元＋精神慰撫金2萬元），嗣於本院
    民國98年10月15日言詞辯論期日，減縮聲明為被告應給付原
    告28萬元（即返還差價23萬元＋仲介報酬5萬元），於99年3
    月23日言詞辯論期日，再減縮聲明為被告應給付原告27萬5,
    000元（即返還價差22萬5,000元＋仲介報酬5 萬元），經核
    係減縮應受判決事項之聲明，揆諸前開規定，應予准許，合
    先敘明。
二、原告起訴主張：被告從事房屋仲介業，與原告係好友關係，
    原告於96年間委由被告尋覓房屋，嗣被告媒介居間原告購買
    證人丁○○所有門牌號碼為基隆市○○區○○街486之6號11
    樓及基隆市○○區○○街486之6號16樓房屋二戶（下稱系爭
    二戶房屋），並向原告告知系爭二戶房屋購買之總價金係54
    4萬元，且向原告收取報酬5萬元，惟原告在取得授權被告與
    證人即賣方丁○○於96年7月10 日在代書處簽訂之不動產買
    賣契約書（下稱系爭買賣契約書）後，嚇然發現系爭買賣契
    約書上填載之總價款為521萬5,000元，原告曾多次向被告詢
    問，惟被告均藉詞推諉，避而不談。嗣於98年6月21 日被告
    始承認溢收原告房屋價款，並同意歸還依被告所計算出之差
    額1萬6,400元【計算方式：521萬5000元未含賣方4% 之仲介
    費（即20萬8,600元），故實際成交金額為521萬5,000 元＋
    20萬8,600元＝542萬元），544萬元－542萬3,600元＝1萬6,
    400元（溢收金額）】，惟被告僅以匯款方式給付原告6,400
    元，為此請求被告退還溢收之價金22萬5,000元（即544萬元
    －521萬5,000元＝22萬5,000 元）。又被告既然尚未將房屋
    價款與原告結清，其仲介服務自屬尚未完成，故請求被告退
    還仲介服務費5萬元等語。
三、被告則以：對原告主張原告委託伊向賣方即證人丁○○購得
    系爭二戶房屋，並以原告之名與證人丁○○簽立系爭買賣契
    約書，系爭買賣契約書上所載之總價金為521萬5,000元及伊
    係告知原告買賣成交總價金是544 萬元，原告已支付仲介報
    酬5 萬元等事實均不爭執，惟以系爭買賣契約書上總價金之
    所以填載為521萬5,000元，是因賣主要規避財產交易所得稅
    ，所以價金上面沒有加上4%之仲介服務費，原告在取得系爭
    買賣契約書後，也有打電話向賣主求證過。另系爭二戶房屋
    均已完成所有權移轉登記予原告，伊向原告提供之仲介服務
    已完成，因伊係同時受買賣雙方之委任處理系爭二戶房屋之
    買賣，故賣方應支付4%之仲介服務費亦應由伊收取等語置辯
    。並為答辯聲明：原告之訴駁回，訴訟費用由原告負擔。
四、兩造不爭執之事項：
  (一)被告從事房屋仲介業，與原告係好友關係，原告於96年間委
    由被告媒介居間購買房屋。
  (二)被告為原告媒介居間向證人丁○○購得系爭二戶房屋，被告
    向原告告知系爭二戶房屋之總價金為544 萬元，原告已以現
    金及銀行貸款支付，另代書費4萬7,278元、稅費7萬6,332元
    、被告幫原告將房屋整修之費用2萬2,000元、被告之仲介服
    務費5萬元，亦均已支付。
  (三)原告授權被告以原告之名與賣方即證人丁○○於96年7月10
    日在代書處簽訂系爭買賣契約書，契約書上填載之總價款為
    521萬5,000元，且已由證人丁○○受領。
  (四)系爭二戶房屋已於96年9月27日辦妥所有權移轉登記予原告
    。
五、本院得心證之理由：
  (一)按法院就當事人主張之事實所為法律上之判斷，本不受當事
    人陳述之法律上意見之拘束。本件原告與被告間僅有口頭約
    定，並未簽立書面契約，是原告與被告間之法律上性質為何
    ，即應由法院判斷，並不受原告所述法律上意見之拘束。次
    按居間者，乃當事人約定，一方為他方報告訂約之機會，或
    為訂約之媒介，他方給付報酬之契約；居間人於契約因其報
    告或媒介而成立時，即得請求報酬，民法第565條及第568條
    分別定有明文。又居間有二種情形，一為報告訂約機會之報
    告居間，一為訂約之媒介居間。所謂報告居間，不以於訂約
    時周旋於他人之間為之說合為必要，僅以為他方報告訂約之
    機會為已足，而居間人之報酬，於雙方當事人因居間而成立
    契約時，應許其請求，至於居間行為就令自始限於媒介居間
    ，而僅為報告即已有效果時，亦應許居間人得請求報酬之支
    付（最高法院52年臺上字第2675號判例意旨參照）。準此，
    居間契約為勞務給付契約之一種，居間之內容限於他人間行
    為之媒介，且以有償為原則，居間人報酬之請求，以契約因
    其報告或媒介而成立者為限。經查，被告乃從事房屋仲介業
    ，與原告係好友關係，原告委由被告尋覓房屋，並約定由原
    告給付報酬，是兩者間之契約關係性質上應屬媒介居間。
  (二)又民法第568條第1項規定，居間人，以契約因其報告或媒介
    而成立者為限，得請求報酬。係採「後付原則」。以契約因
    其報告或媒介而成立，而非以其生效為其報酬給付之要件。
    本件原告既不否認業經被告媒介居間向證人丁○○購得系爭
    二戶房屋，並已完成簽訂系爭買賣契約及不動產所有權移轉
    登記，則被告之居間報酬請求權依法應已成立，至原告與被
    告間有關辦理系爭二戶房屋之其他相關事宜，並非被告從事
    不動產媒介居間工作範疇，是原告主張被告尚未與其將帳目
    結算清楚為由，請求被告應將報酬5萬元返還，即無理由。
  (三)次依內政部於89年7月1日實施之(八九)內中地字第八九七九
    ○八七、八九七九五一七號函示之不動產仲介經紀業報酬計
    收標準規定：(1)不動產經紀業或經紀人員經營仲介業務者，
    其向買賣或租賃之一方或雙方收取報酬之總額合計不得超過
    該不動產實際成交價金百分之六或一個半月之租金。(2)前述
    報酬標準為收費之最高上限，並非主管機關規定之固定收費
    比率，經紀業或經紀人員仍應本自由市場公平競爭原則個訂
    定明確之收準，且不得有聯合龔斷、欺罔或顯失公平之行為
    。(3)本項報酬標準應提供仲介服務之項目，不得少於內政部
    頒「不動產明書應記載事項」所訂之範圍，不包括「租賃」
    案件。(4)經紀業或經紀人員應將所欲收取報酬標準及買賣或
    租賃一方或雙方之比率，記載於房地產委託銷售契約書、要
    約書，或租賃委託契約書、要約書，俾使買賣或租賃雙方事
    先充分瞭解。又依不動產經紀業管理條例第19條第1 項規定
    ，經紀業或經紀人員不得收取差價或其他報酬，其經營仲介
    業務者，並應依「實際成交價金」或租金按中央主管機關規
    定之報酬標準計收。
  (四)據證人即賣方丁○○於99年3月23 日到庭證述：「當初是被
    告主動找我，說我位於巴塞隆納社區的房子有人要購買，兩
    戶當初我開價550 萬元，但被告說太高，因為我考慮我不可
    能來這個社區居住，所以本來決定降價20萬元，後來被告與
    我協商結果我向被告表示我要實拿521萬5,000元，且我不再
    支付任何仲介費用，當時被告並沒有告訴我買方出的價錢是
    多少，只是跟我說521萬5,000元他可以賣，前後約兩個星期
    左右，簽約之前並沒有付任何的費用，一直到代書處簽立系
    爭合約書時才付訂金，訂金是以現金支付。尾款部分因被告
    稱買方還需辦理貸款，所以尾款部分490 萬元部分是被告開
    立支票支付的，我除了付給代書相關的規費及系爭房屋的水
    電、管理費外，並沒有額外付給被告任何費用。」、「（問
    ：被告有無跟你說你不付仲介費用的部份要轉嫁由買主負擔
    ？）沒有。」等語；證人即為買賣雙方辦理簽約事宜之代書
    甲○○到庭證述：「當初屋主即賣方有表示他不要付傭金，
    他要賣清，至於被告是屬於仲介角色，其傭金如何得我不知
    道」等語，被告對證人所言亦表無意見，足證系爭買賣契約
    書上所填載之總價金521萬5,000元，應即係系爭二戶房屋之
    實際成交價金，則依上開不動產經紀業管理條例第19條第1
    項之規定，被告應依該「實際成交價金」按中央主管機關規
    定之報酬標準計收，故被告辯稱系爭買賣契約書上所載之52
    1萬5,000元係賣主要實拿的金額，但依房屋仲介行規賣主要
    付仲介費是價金的4%，換算回去成交之價金應為542萬3,600
    元，故與原告付的544萬元價差是1萬6,400 元。另外依行規
    本可向買方即原告收取成交價2%的仲介費，但基於好友關係
    僅向原告收取5 萬元之報酬等語，顯與事實有違，不足採信
    。
  (五)再有關仲介服務報酬之收費依上開內政部之函示並非主管機
    關規定之固定收費比率，本件被告既係基於與原告係好友關
    係而僅向原告收取5 萬元之報酬，於法並無不合，而原告亦
    已依約給付，則事後被告實不得以賣方不付報酬及向原告收
    取之報酬不到成交價2%，作為其向原告虛報實際成交價金之
    理理。本件被告既未依上開內政部函示規定，將其所欲收取
    之買賣雙方所應各別支付之報酬標準向原告說明，且被告既
    已同意不向賣方即證人丁○○收取原可向賣方即證人丁○○
    收取之仲介報酬，被告自不得於事後，再將原可向賣方收取
    之報酬灌入成交價內，假實際成交價金之名行變相向原告收
    取賣方應付之仲介報酬之實。是故，原告主張被告應返還其
    買賣價差22萬5,000元（即544萬元－521萬5,000元），於法
    有據。惟原告既不否認被告已償還其6,400 元，故此部分應
    予以扣除，從而，原告於請求被告返還21萬8,600元（即22
    萬5,000元－6,400元之範圍內為有理由，應予准許，逾此範
    圍之請求，則無理由。
六、本件係適用簡易程序所為之判決，依民事訴訟法第389條第1
    項第3 款規定，原告勝訴部分應依職權宣告假執行，爰依職
    權宣告之。惟本衡平之原則，並許被告於假執行程序實施前
    ，或實施中，而執行標的物拍定、變賣或物之交付前以21萬
    8,600元為原告預供擔保後，得免為假執行。
七、訴訟費用即第一審裁判費3,200元，由被告負擔3,000元，原
    告負擔200元。
八、本件事證已臻明確，兩造其餘攻擊防禦方法及所提出之各項
    證據資料，經審酌後，核與本件判決之基礎無涉，爰不予以
    一一論述，附此敘明。
九、據上論結，本件原告之訴一部有理由，一部無理由，依民事
    訴訟法第436條第2項、第79條、第389條第1項第3款、第392
    條第2項、第3項，判決如主文。
中    華    民    國    99    年    3     月    30    日
                  基隆簡易庭法  官  林淑鳳
以上正本係照原本作成。
對於本件判決如有不服，應於收受送達後20日內向本院提出上訴
書狀，上訴於本院合議庭，並按他造當事人之人數附具繕本。
中    華    民    國    99    年    3     月    30    日
                            書記官  王鵬勝

司法院資訊處製作；財團法人民間司法改革基金會備份。
